【裁判字號】    99,訴,132
【裁判日期】    990610
【裁判案由】    偽造文書等
【裁判全文】
臺灣士林地方法院刑事判決               99年度訴字第132號
公  訴  人  臺灣士林地方法院檢察署檢察官
被      告  甲○○
上列被告因偽造文書等案件，經檢察官提起公訴（99年度偵字第
769號），經訊問被告後，被告為認罪之答辯，本院合議庭裁定
改由受命法官獨任進行簡式審判程序，茲判決如下：
    主  文
甲○○共同行使偽造公文書，足生損害於公眾及他人，累犯，處
有期徒刑壹年陸月。偽造「臺灣台北地方法院檢察署印」公印文
、「檢察官石俊生傳票專用章」及「檢察官羅水郎傳票專用章」
印文各貳枚、「檢察行政處鑑」印文壹枚、偽造「臺灣台北地方
法院檢察署印」公印、「檢察官石俊生傳票專用章」、「檢察官
羅水郎傳票專用章」、「檢察行政處鑑」印章各壹枚，均沒收。
    事  實
一、甲○○前因竊盜案件，經國防部北部地方軍事法院以97年度
    訴字第20號判決處有期徒刑4月，如易科罰金以新臺幣（下
    同）1,000元折算1日確定，甫於民國97年5月8日易科罰金執
    行完畢。詎猶不知悔改，與謝宗霖（由檢察官另案偵辦）及
    其所屬詐欺集團成員共同基於意圖為自己不法所有、行使偽
    造公文書及僭越行使公務員職權之犯意聯絡，圖謀假冒「臺
    灣臺北地方法院檢察署檢察官許永欽」、「臺灣臺北地方法
    院檢察署檢察官石俊生」「臺灣臺北地方法院檢察署檢察官
    羅水郎」等公務員身分，向民眾詐財牟利，先由所屬詐欺集
    團某真實姓名、年籍均不詳之成年成員於98年9月21日中午
    12時許，自稱係臺北榮民總醫院醫務人員，以電話向乙○○
    佯稱：其身分證、健保卡等資料遭人冒用，乃由臺北榮民總
    醫院警衛人員報案轉知臺灣臺北地方法院檢察署承辦詐欺案
    件專組人員偵辦云云，復由所屬詐欺集團某真實姓名、年籍
    均不詳之成年成員假冒臺灣臺北地方法院檢察署檢察官之公
    務員身分，僭越行使公務員職權，打電話向乙○○詐稱：因
    其涉及力霸投資刑事案件，經傳喚均未到庭，如不將其資產
    暫時凍結並轉存法院，其將遭到收押，而經凍結之資產，待
    案件釐清後即行返還，且隨即指派法院人員前往收取款項云
    云，致使乙○○誤信為真，於98年9月21日14時許，依詐騙
    電話指示，前往臺北市北投區○○○路○段121號致遠郵局提
    領現金45萬元，甲○○隨即搭乘其所屬詐欺集團某真實姓名
    、年籍均不詳之成年成員所駕駛車輛，前往上開致遠郵局附
    近，由甲○○下車假冒臺灣臺北地方法院檢察署職員之公務
    員身分，向乙○○佯稱：其受檢察官之指示前來收取凍結款
    項云云，而僭越行使公務員職權，並當場交付乙○○其所屬
    詐欺集團某真實姓名、年籍均不詳之成年成員於不詳時、地
    所偽造之「台北地方法院地檢署監管科九十八年度存字第68
    1號通知書」（起訴書誤載為「臺北地方法院地檢署監管科
    扣押命令通知書」，應予更正，其上蓋用偽造之「檢察行政
    處鑑」印文1枚）、「台灣台北地方法院檢察署刑事傳票」
    （起訴書誤載為「臺灣臺北地方法院地檢署刑事傳票」，應
    予更正，其上蓋用偽造之「臺灣台北地方法院檢察署印」公
    印文1枚、偽造之「檢察官石俊生傳票專用章」、「檢察官
    羅水郎傳票專用章」印文各1枚）、「台灣台北地方法院檢
    察署刑事傳票 (續)」（起訴書漏載，應予補充，其上蓋用
    偽造之「臺灣台北地方法院檢察署印」公印文1枚、偽造之
    「檢察官石俊生傳票專用章」、「檢察官羅水郎傳票專用章
    」印文各1枚）公文書各1紙，而加以行使之，向乙○○收取
    現金45萬元得手，足生損害於臺灣臺北地方法院檢察署及乙
    ○○。嗣因乙○○發覺受騙，報案處理，於乙○○所提供之
    「台北地方法院地檢署監管科九十八年度存字第681號通知
    書」、「台灣台北地方法院檢察署刑事傳票」、「台灣台北
    地方法院檢察署刑事傳票 (續)」等偽造之公文書上採得甲
    ○○之指紋，始悉上情。
二、案經乙○○訴由臺北縣政府警察局淡水分局報告臺灣士林地
    方法院檢察署檢察官偵查起訴。
    理  由
一、本件被告甲○○所犯非死刑、無期徒刑、最輕本刑為3年以
    上有期徒刑之罪，或高等法院管轄第一審之案件，經訊問被
    告後，被告為認罪之答辯，經告以簡式審判程序之旨，並聽
    取檢察官及被告之意見後，本院合議庭裁定改由受命法官獨
    任依簡式審判程序進行審理，是本件之證據調查，依刑事訴
    訟法第273條之2規定，不受同法第159條第1項、第161條之2
    、第161條之3、第163條之1及第164條至第170條規定之限制
    ，合先敘明。
二、上揭犯罪事實，業據被告甲○○坦承不諱（見99年度偵字第
    769號卷【下稱偵字卷】第63-64、72-76、101-102頁、本院
    99年度訴字第132號卷【下稱本院卷】第11-12、13-16頁、
    本院99年度聲羈字第137號卷第3-7頁），核與證人即被害人
    乙○○（見偵字卷第11-12頁）、證人即該詐欺集團成員林
    軒毅（見偵字卷第78-81頁）、謝宗華（見偵字卷第83-88頁
    ）之證述內容相符，復有扣案被告於98年9月21日交付予證
    人乙○○偽造之「台北地方法院地檢署監管科九十八年度存
    字第681號通知書」、「台灣台北地方法院檢察署刑事傳票
    」、「台灣台北地方法院檢察署刑事傳票 (續)」公文書各1
    紙（見偵字卷第15-17頁）及內政部警政署刑事警察局98年
    11月2日刑紋字第0980150598號鑑驗書1份（見偵字卷第6-9
    頁）在卷可稽，足證其前開自白核與事實相符而堪採信。從
    而，本件事證明確，被告上開犯行堪以認定，應依法論科。
三、論罪科刑：
  (一)按稱公文書者，謂公務員職務上製作之文書；又在紙上或
      物品上之文字、符號、圖畫、照像，依習慣或特約，足以
      為表示其用意之證明者，關於本章及本章以外各罪，以文
      書論，刑法第10條第3項、第220條第1項分別定有明文。
      次按刑法所謂公印，係指公署或公務員職務上所使用之印
      信而言，所謂公印或公印文，係專指表示公署或公務員資
      格而言，即俗稱大印與小官印及其印文（最高法院22年上
      字第1904號、69年台上字第693號判例可參），又公印文
      之形式凡符合印信條例規定之要件而製頒，無論為印、關
      防、職章、圖記，如足以表示其為公務主體之同一性者，
      均屬之（最高法院89年度台上字第3155號判決意旨可佐）
      ，而不符印信條例規定或不足以表示公署或公務員資格之
      印文，即不得謂之公印文，僅為普通印文。查扣案之文書
      即「台北地方法院地檢署監管科九十八年度存字第681號
      通知書」、「台灣台北地方法院檢察署刑事傳票」、「台
      灣台北地方法院檢察署刑事傳票 (續)」各1紙，已明確記
      載案號、案由、受理偵辦檢察官及被傳喚人、提存物受取
      人「余乙○○」姓名，堪認有表示「余乙○○」所犯「詐
      欺、非法資金洗錢」案件正由臺灣臺北地方法院檢察署檢
      察官分案受理偵辦中之用意，縱「臺灣臺北地方法院監管
      科」與我國公務機關內部組織科室單位名稱有別，惟所表
      示公署與我國公務機關名銜相符，且有蓋用偽造之「檢察
      行政處鑑」印文以為證明，仍有誤信其為真正公印文之危
      險，不能阻卻犯罪之成立，均應認屬公務員職務上製作之
      公文書無訛（最高法院54年台上字第1407號判例意旨可憑
      ）。又「台灣台北地方法院檢察署刑事傳票」、「台灣台
      北地方法院檢察署刑事傳票 (續)」上偽造之印戳「臺灣
      台北地方法院檢察署印」2枚，因係表示公務機關或機關
      長官資格及其職務之印信，自均屬公印文；其上偽造之「
      檢察官石俊生傳票專用章」、「檢察官羅水郎傳票專用章
      」印文各2枚，既綴有「傳票專用章」等字樣，屬於特定
      用途之職名章，非依印信條例規定，由機關所製發之印信
      蓋印，以表示其資格者甚明，自非公印文，僅屬通常印文
      。又「台北地方法院地檢署監管科九十八年度存字第681
      號通知書」上偽造之「檢察行政處鑑」印文1枚，因檢察
      機關並無此單位，無法認定為檢察機關之公印文，亦僅屬
      通常印文（最高法院84年度台上字第6118號判決意旨可佐
      ）。
  (二)核被告甲○○所為，係犯刑法第158條第1項冒充公務員而
      行使其職權罪、第216條、第211條行使偽造公文書罪及第
      339條第1項之詐欺取財罪。又偽造印章、印文、公印、公
      印文之行為係偽造公文書之階段行為，偽造公文書進而持
      以行使，其偽造之低度行為，應為行使之高度行為所吸收
      ，均不另論罪。公訴意旨認被告就「台北地方法院地檢署
      監管科九十八年度存字第681號通知書」上偽造之「檢察
      行政處鑑」印文1枚，「台灣台北地方法院檢察署刑事傳
      票」、「台灣台北地方法院檢察署刑事傳票 (續)」上偽
      造之「檢察官石俊生傳票專用章」、「檢察官羅水郎傳票
      專用章」印文各2枚，均係偽造公印文，尚有未洽，應予
      更正，附此敘明。
  (三)被告與謝宗霖、自稱「臺北榮民總醫院醫務人員」之成年
      詐欺集團成員、自稱「臺灣臺北地方法院檢察署檢察官」
      之成年詐欺集團成員及其所屬之詐欺集團其他成員間，有
      犯意聯絡及行為分擔，均為共同正犯；起訴書固認被告係
      與張鴻文為共同正犯，惟依臺北縣政府警察局淡水分局98
      年12月15日北縣警淡刑字第00980038383號移送書所載，
      張鴻文係於98年12月15日在竹圍捷運站前因詐欺證人乙○
      ○未遂而遭查獲，與本案發生時點有相當之間隔（見偵字
      卷第27-28頁），且觀以卷附上開內政部警政署刑事警察
      局鑑驗書，歹徒交予證人乙○○之上開偽造公文書上並未
      查得張鴻文之指紋（見偵字卷第6-9頁），佐以被告亦稱
      不認識張鴻文，只認識謝宗霖等語（見本院卷第14頁），
      則依卷內事證尚難認被告與張鴻文有何犯意聯絡及行為分
      擔，自無由對渠等論以共同正犯，亦此敘明。另被告前揭
      與所屬詐欺集團成年成員冒充公務員、行使偽造公文書及
      詐取財物之犯行，客觀上是屬犯罪過程中因果歷程未中斷
      之一連貫行為之實施，且有局部重合，依一般社會通念，
      應係出於同一犯罪故意所實行之一個犯罪行為，卻同時觸
      犯前揭3罪名，應依想像競合關係，從一重之行使偽造公
      文書論處。
  (四)又被告前有如犯罪事實欄所載犯罪科刑，甫於97年5月8日
      易科罰金執行完畢，有臺灣高等法院被告前案紀錄表在卷
      可稽，其於有期徒刑執行完畢後，5年以內故意再犯本件
      有期徒刑以上之罪，為累犯，應依刑法第47條第1項規定
      加重其刑。
  (五)爰審酌被告正值青年，不思正途，竟為貪圖小利而與詐欺
      集團，假借司法機關名義詐騙他人財物，嚴重危害司法信
      譽，惟念及被告急於籌措生活費用，再加其年少懵懂，智
      慮淺薄而易遭詐欺集團誘惑為犯罪之利用，且觀其犯罪情
      形，被告於上開詐欺集團中僅擔任車手之角色，幕後詐欺
      集團實為本案主要犯罪首腦，暨其智識、犯罪動機、目的
      、手段，犯罪所生之危害，及犯後坦承犯行，態度良好，
      然未與被害人乙○○達成和解等一切情狀，量處如主文所
      示之刑。
  (六)末按共同正犯因相互間利用他人之行為，以遂行其犯意之
      實現，本於責任共同之原則，有關沒收部分，對於共犯間
      供犯罪所用之物，自均應為沒收之諭知（最高法院89年度
      台上字第6946號判決意旨可憑）。扣案「台北地方法院地
      檢署監管科九十八年度存字第681號通知書」、「台灣台
      北地方法院檢察署刑事傳票」、「台灣台北地方法院檢察
      署刑事傳票 (續)」各1紙，業經詐欺集團成員偽造完成後
      ，由被告交付予被害人乙○○持有，已非被告所有之物，
      故不予宣告沒收，但「台灣台北地方法院檢察署刑事傳票
      」、「台灣台北地方法院檢察署刑事傳票 (續)」上所附
      著偽造之「臺灣台北地方法院檢察署印」公印文共2枚、
      偽造之「檢察官石俊生傳票專用章」、「檢察官羅水郎傳
      票專用章」印文各2枚、「台北地方法院地檢署監管科九
      十八年度存字第681號通知書」所附著偽造之「檢察行政
      處鑑」印文1枚，均屬偽造之印文，依刑法第219條之規定
      ，不論屬於被告與否，應均宣告沒收之。另偽造之「臺灣
      台北地方法院檢察署印」公印、「檢察官石俊生傳票專用
      章」、「檢察官羅水郎傳票專用章」、「檢察行政處鑑」
      印章各1枚，雖未經扣案，然並無證據證明業已滅失，仍
      應依刑法第219條之規定宣告沒收。
四、至檢察官另以被告甲○○參與詐騙集團多次詐騙行為，顯有
    犯罪之習慣，建請對被告諭知強制工作，以資矯治等語。惟
    按保安處分係針對受處分人將來之危險性所為之處置，以達
    教化、治療之目的，為刑罰之補充制度，保安處分中之強制
    工作，旨在對嚴重職業性犯罪及欠缺正確工作觀念或無正常
    工作因而犯罪者，強制其從事勞動，學習一技之長及正確之
    謀生觀念，使其日後重返社會，能適應社會生活，然保安處
    分之措施亦含社會隔離、拘束身體自由之性質，其限制人民
    之權利，實與刑罰同，自應受比例原則之規範，使保安處分
    之宣告，與行為人所為行為之嚴重性、行為人所表現之危險
    性，及對行為人未來行為之期待性相當（最高法院91年度台
    上字第4625號判決意旨參照）。查被告於本案犯行前所為之
    竊盜犯行，係於97年間，與本案有相當之間隔，而本案被告
    均係聽從同一詐欺集團成員之指揮所為，依卷內事證詐欺得
    手次數僅為3次，又被告原在新竹與父親同作工地之噴漆，
    因家境困難始鋌而走險，尚難遽認被告欠缺正確工作觀念或
    無正常工作因而犯罪者，亦不該當有犯罪之習慣，況參以被
    告於警偵訊至本院審理時自始坦承犯行，深具悔意，因此，
    本院審酌上情，認對被告處以如主文所示之刑，應可達懲治
    之效，尚無另宣告強制工作以預防矯治其社會危險性之必要
    ，爰不另諭知於刑之執行前令入勞動場所強制工作，附此敘
    明。
據上論斷，應依刑事訴訟法第273條之1第1項、第284條之1、第
299條第1項前段，刑法第28條、第158條第1項、第216條、第211
條、第339條第1項、第55條、第47條第1項、第219條，刑法施行
法第1條之1，判決如主文。
本案經檢察官江耀民到庭執行職務。
中    華    民    國    99    年     6    月    10    日
                  刑事第三庭法  官  謝佳純
以上正本證明與原本無異。
如不服本判決應於收受判決後10日內向本院提出上訴書狀，並應
敘述具體理由；其未敘述上訴之理由者，應於上訴期間屆滿後20
日內向本院補提理由書（均須按他造當事人之人數附繕本），切
勿逕送上級法院。
                            書記官  阮弘毅
中    華    民    國    99    年    6     月    10    日
附錄本件所犯法條全文：
刑法第218條
（偽造盜用公印或公印文罪）
偽造公印或公印文者，處 5 年以下有期徒刑。
盜用公印或公印文足以生損害於公眾或他人者，亦同。
刑法第217條
（偽造盜用印章印文或署押罪）
偽造印章、印文或署押，足以生損害於公眾或他人者，處 3 年
以下有期徒刑。
盜用印章、印文或署押，足以生損害於公眾或他人者，亦同。
刑法第216條
（行使偽造變造或登載不實之文書罪）
行使第 210 條至第 215 條之文書者，依偽造、變造文書或登載
不實事項或使登載不實事項之規定處斷。
刑法第211條
（偽造變造公文書罪）
偽造、變造公文書，足以生損害於公眾或他人者，處 1 年以上
7 年以下有期徒刑。
刑法第158條
（僭行公務員職權罪）
冒充公務員而行使其職權者，處 3 年以下有期徒刑、拘役或 5
百元以下罰金。
冒充外國公務員而行使其職權者，亦同。
刑法第339條
（普通詐欺罪）
意圖為自己或第三人不法之所有，以詐術使人將本人或第三人之
物交付者，處 5 年以下有期徒刑、拘役或科或併科 1 千元以下
罰金。
以前項方法得財產上不法之利益或使第三人得之者，亦同。
前二項之未遂犯罰之。

司法院資訊處製作；財團法人民間司法改革基金會備份。
